【裁判字號】    90,易,506
【裁判日期】    901030
【裁判案由】    詐欺
【裁判全文】
臺灣士林地方法院刑事判決                            九十年度易字第五六號
    聲  請  人  臺灣士林地方法院檢察署檢察官
    被      告  丁○○
右列被告因詐欺案件，經檢察官聲請簡易判決處刑（八十九年度偵字第五七七三號）
，本院簡易庭認不宜為簡易判決處刑（九十年湖簡字第一七八號），改依通程序審理
，判決如左：
    主  文
丁○○意圖為自己不法之所有，以詐欺使人將本人之物交付，處有期徒刑玖月。
        事  實
一、丁○○於民國（下同）八十八年中旬時，明知其經濟已發生困窘、週轉不靈，並
    無支付多會會款之資力，其竟意圖為自己不法之所有，隱瞞並無資力之事實，於
    八十八年六月一日自任會首，招募辛○○、庚○○、候淑香、己○○、甲○○、
    乙○○等如附表所示之同事（丙○○、候淑香除外）成立互助會，言明會期自八
    十八年六月起至九十年三月止，含會首共計二十二會，每會金額為新台幣（下同
    ）二萬元整，採內標制，並約定每月月初前三日，在渠等位於台北市○○區○○
    路一五０號「士林高級商業專科學校」之辦公室內開標，丁○○明知庚○○、候
    淑香、金少芳、何麗櫻等會員均僅參加一會，丙○○並未參加，實際參加之會員
    （不含會首）僅有十七會，其為詐得較多財物，竟分別假冒庚○○、候淑香、金
    少芳、何麗櫻名義各多參加一會，冒用丙○○名義參加二會，並製作三種不同名
    單之互助會會單予會員（於甲會單中冒用丙○○二會、候淑香一會；於乙會單冒
    用金少芳、庚○○、候淑香各一會；於丙會單冒用丙○○二會、林麗櫻一會），
    以避免被發覺，使如附表所示之各會員（丙○○、候淑香除外）不疑有他，陷於
    錯誤而參加入會，並按期繳交會款；丁○○於首會詐取得三十六萬元之會款後，
    即旋於八十八年七月初及八月初，分別以口頭冒用丙○○名義各標得會款三十三
    萬六千六百元（標金均為一千三百元），復於同年十一月以相同方式冒用候淑香
    名義標得會款三十三萬一千二百元（標金一千八百元），並於八十八年十二月間
    開標後即倒會，經會員等互相核對會單，始發覺上情。
二、案經辛○○、庚○○、候淑香、己○○、甲○○、乙○○訴由台灣士林地方法院
    檢察署檢察官偵查聲請簡易判決處刑，本院改依通常程序審理。
        理  由
一、訊據被告丁○○，固坦承於右開時、地，因經濟狀況不佳，招募上開合會，實際
    參加之會員僅有十七會，其冒用庚○○、候淑香名義及會員金少芳、何麗櫻名義
    各多參加一會，冒用丙○○名義參加二會，並製作三種不同名單之互助會會單予
    各會員，並分別於八十八年七月、八月、十一月，以口頭冒用丙○○、候淑香名
    義得標之事實，惟矢口否認涉有上開詐欺罪嫌，辯稱：伊當時經濟狀況不好，想
    招募合會來週轉，伊有虛列庚○○等人名義跟會，丙○○部分是本來要跟會，後
    來會單印出後她說不想參加要退會，伊沒有把她的名字拿掉，就由伊自己頂替這
    部分，伊雖然冒用這些人名義跟會，但伊認為只要按時繳會款，就不會有問題，
    後來是會員們說會單不實在才解散這個合會，並非伊故意要倒會云云。惟查：右
    揭事實，業據告訴人辛○○、庚○○、候淑香、己○○、甲○○、乙○○等人指
    訴甚詳，並有會單三份附卷可稽，且證人丙○○到庭證稱從未參加被告所招募之
    合會，亦非先參加後退出等情甚詳（見本院九十年十月四日訊問筆錄），另參諸
    此三份會單，被冒名虛列之會員記載位置及名字均不相同，顯見被告辯稱因已印
    好會單才由自己頂替云云，並不實在；另被告自承起會時已退休，當時房貸一個
    月要繳六、七萬元，連同會款及生活費，一個月要支出十幾萬元等語（見本院九
    十年九月十一日、十月四日訊問筆錄），衡情，被告並無此資力負擔此四個合會
    之會款，且被告於八十八年六月間起會後，即分別於同年七月、八月、十一月標
    走其餘冒名之三會，連同首會取得之會款計達一百餘萬元，並於八十九年一月即
    停標，益見其有不法所有之意圖；又告訴人庚○○指稱：被告隱瞞她財務不佳的
    狀況，若當初知道，就不會參加等語，而合會會首不得兼為同一合會之會員，民
    法第七百零九條之二第二項定有明文，其立法目的，即因此易增加倒會之發生，
    故明文禁止之，而合會首及合會會員間償還會款之能力，為會員參加合會時賴以
    評估風險之重要依據，此觀之告訴人稱若知上情必不會跟此會自明，是被告隱瞞
    其資力不佳、冒用人頭之事實而起會，並以三份虛列交錯不同之會員名單提供給
    會員，避免被發現，以此詐術使庚○○等會員陷於錯誤而跟會，並按次繳交會款
    予被告，嗣被告標走所冒名參加之合會後旋即倒會，足見被告確有詐欺之犯行甚
    為灼然，所辯不足採信，本案事證明確，其犯行洵堪認定。
二、核被告所為，係犯刑法第三百三十九條第一項之詐欺取財罪。被告一詐欺行為，
    詐騙如附表所示之各會員（丙○○、候淑香除外），為一行為觸犯數罪名之想像
    競合犯，應從一重之詐欺取財罪處斷。爰審酌被告之素行尚佳、尚無前科紀錄，
    犯罪目的、手段、所生危害、犯罪後態度，尚未賠償被害人等一切情狀，量處如
    主文所示之刑。
三、告訴人候淑香部分另行指訴：被告於八十七年二月間所招集之合會，亦有冒用其
    名義跟會，請求併予審理云云，並提出會單一份為據。經查：被告自承有招集自
    八十七年二月起至八十九年二月止、連同會首共二十四會、每會二萬元之互助會
    ，其中有未得候淑香同意，即以其名義跟一會之事實，惟辯稱：伊起這個合會時
    經濟狀況正常，雖然有以候淑香名義跟了一會，但都有按時繳款，且這個合會是
    正常結束，只有最後二會蔡瀟、戊○○因受本案影響，才沒有拿到全部會款，並
    未詐騙等語。經查：蔡瀟、戊○○確為最後二會，並分別於八十九年一、二月份
    得標，此會開標情況正常，並未聽聞其他會員提及有被冒標或未拿到會款的情形
    ，渠二人因本案爆發後受影響始未拿到全部會款等情，業據證人蔡瀟到庭結證屬
    實（見本院九十年十月四日訊問筆錄），而戊○○亦結證稱：不知此合會之開標
    情形，伊只知道此合會有伊及蔡瀟二人沒有拿到會款，渠二人為最後二會等語（
    見本院九十年十月十六日審理筆錄），而此合會最後二會（九十年一月、二月）
    恰為本案上開合會之倒會時間，是被告辯稱此合會起會時經濟狀況正常，至結束
    時僅有最後二會未拿到全部會款之辯解應屬可採，而此合會被告雖亦有虛列會員
    冒名義參加，然其意在多參加一會，而其嗣後未能支付最後二會會款，係因受本
    案之影響，並無證據證明被告於起會之初，即有詐欺之不法所有之意圖，此外，
    又查無其他積極之證據足以證明被告此部分亦涉有詐欺罪嫌，本院無從併予審理
    ，至於被告冒用候淑香名義標會時，有以候淑香名義填具標單投標，此部分是否
    另涉有刑法第二百十六條、第二百十條行使偽造私文書罪嫌，應由檢察官另為偵
    辦，附此敘明。
據上論斷，應依刑事訴訟法第四百五十二條，第二百九十九條第一項前段，刑法第二
條第一項前段、第三百三十九條第一項、第五十五條、第四十一條第一項前段，罰金
罰鍰提高標準條例第一條前段，判決如主文。
本案經檢察官張嘉芬到庭執行職務。
中      華      民      國    九十      年      十    月     三十       日
                                  臺灣士林地方法院刑事第四庭
                                          法  官  楊  迺  伶
右正本證明與原本無異。
如不服本判決，應於判決送達後十日內，向本院提出上訴狀。
                  書記官
中      華      民      國    九十      年            月                 ?
附論罪科刑依據之法條：
刑法第三百三十九條第一項


司法院資訊處製作；財團法人民間司法改革基金會備份。
